【裁判字號】    94,易,2255
【裁判日期】    950428
【裁判案由】    詐欺
【裁判全文】
臺灣臺中地方法院刑事判決  94年度易字第2255號
公  訴  人  臺灣臺中地方法院檢察署檢察官
被      告  甲○○
上列被告因詐欺案件，經檢察官聲請以簡易判決處刑（聲請案號
：94年度偵字第4927號），本院臺中簡易庭認不宜逕以簡易判決
處刑，應適用通常訴訟程序審判，本院判決如下：
    主    文
甲○○無罪。
    理    由
一、公訴意旨略以：被告甲○○明知其無償債能力，竟意圖為自
    己不法之所有，隱瞞其財務狀況不佳之事實，於民國九十三
    年七月二十二日，以經營生意之用為由，在國泰世華商業銀
    行股份有限公司（下稱國泰世華銀行）消費者信用貸款（代
    償）申請書之基本資料欄填載其從事自營水果行二年，月收
    入新台幣（下同）五萬元等情，向國泰世華銀行申辦信用貸
    款十一萬元，致國泰世華銀行陷於錯誤，誤認被告有薪資收
    入，具有償債能力，乃核准所申貸之款項十一萬元，並於九
    十三年七月三十日，以撥入被告在國泰世華銀行臺中分行所
    開立之活期儲蓄存款帳戶（帳號000000000000）之方式，交
    付該筆貸款。被告於取得所貸款項後，於同日即全數提領。
    嗣被告未繳付任何貸款本息，國泰世華銀行始知受騙，因認
    被告涉犯刑法第三百三十九條第一項詐欺取財罪嫌。
二、按犯罪事實應依證據認定之，無證據不得認定犯罪事實；又
    不能證明被告犯罪者，應諭知無罪之判決，刑事訴訟法第一
    百五十四條第二項、第三百零一條第一項分別定有明文；且
    認定不利於被告之事實，須依積極證據，苟積極證據不足為
    不利於被告事實之認定時，即應為有利於被告之認定，更不
    必有何有利之證據，亦有最高法院三十年上字第八一六號判
    例可資參照；並認定犯罪事實所憑之證據，雖不以直接證據
    為限，間接證據亦包括在內；然而無論直接或間接證據，其
    為訴訟上之證明，須於通常一般之人均不致有所懷疑，而得
    確信其為真實之程度者，始得據為有罪之認定，倘其證明尚
    未達到此一程度，而有合理之懷疑存在時，基於無罪推定之
    原則，即應為無罪之判決（最高法院七十六年臺上字第四九
    八六號判例參照）。又刑法第三百三十九條第一項詐欺取財
    罪之成立，以意圖為自己或第三人不法所有，以詐術使人將
    本人或第三人之物交付為要件。所謂以詐術使人交付，必須
    被詐欺人因其詐術而陷於錯誤，若其使用方法，不能認為詐
    術，亦不致使人陷於錯誤，即不構成該罪，最高法院四十六
    年臺上字第二六０號判例可資參照；再債務不履行之樣態繁
    多，有因當事人間存有抗辯事由而不履行者，有因債務人事
    後財務惡化致一時不能履行者，甚且有債務人惡意之不履行
    者，然其是否構成刑法第三百三十九條第一項之詐欺罪，非
    可一概而論，端視債務人於取得款項之初，是否有為自己或
    第三人不法所有之意圖，及其所使用之方法是否為詐術，並
    因而使人陷於錯誤，非謂一有不履行之情形，即應論以詐欺
    罪責。
三、本件公訴人認被告涉犯刑法第三百三十九條第一項詐欺取財
    罪嫌，無非以被告雖否認有詐欺取財犯行，然上揭事實業經
    告訴人代理人楊聰榮指訴甚詳，且被告於申辦本件貸款時，
    持有安信信用卡股份有限公司（下稱安信公司）核發之信用
    卡，自九十二年十二月起，即積欠消費簽帳帳款，至九十三
    年七月，累計已積欠四萬餘元，有財團法人金融聯合徵信中
    心查詢資料、安信公司九十四年七月十五日（94）安信總字
    第五二四號函各一件附卷可稽，足見被告向告訴人申辦貸款
    時，已無償債能力，其猶仍隱瞞財務狀況不佳之事實，向告
    訴人申貸，顯有為自己不法所有之意圖。並有國泰世華銀行
    消費者信用貸款（代償）申請書、消費性貸款徵信審核系統
    查詢資料、被告簽發之本票、國泰世華銀行撥款傳票、被告
    所有000000000000號帳戶之往來明細、放款帳務主檔資料各
    一件在卷可參等資為論據。訊據被告則固坦承有於上揭時間
    向國泰世華銀行辦理信用貸款，且其後未依約給付本息等事
    實，惟否認有何詐欺取財犯行，並辯稱：其向國泰世華銀行
    貸款後，因染上毒品惡習，且所營賣水果之生意亦賠錢，故
    未依約償付本息，其後又因毒品犯罪，於九十四年一月十四
    日入監執行，迄同年八月間始出監，所以銀行才找不到人，
    現在已與國泰世華銀行人員協商同意其分期清償，伊無詐欺
    取財犯行等語。
四、經查，被告確有於九十三年七月二十二日，以經營生意之用
    為由，向告訴人國泰世華銀行申請消費者信用貸款十一萬元
    ，其後經告訴人同意後，核准所申貸之款項十一萬元，並於
    九十三年七月三十日將款項撥入被告在國泰世華銀行臺中分
    行所開立之活期儲蓄存款帳戶（帳號000000000000），且其
    後被告並未依約償付分期款等事實，業據被告於本院審理時
    坦承不諱，核與告訴人代理人楊聰榮於偵查時所指述之情節
    大致相符，並有國泰世華銀行消費者信用貸款（代償）申請
    書、消費性貸款徵信審核系統查詢資料、被告簽發之本票、
    國泰世華銀行撥款傳票、被告所有000000000000號帳戶之往
    來明細、放款帳務主檔資料各一件附卷可稽，應認被告此部
    分自白確與事實相符，而得為證據；是被告確有向告訴人貸
    款十一萬元後，未依約清償之事實固足堪認定。然被告之向
    告訴人貸款十一萬元後，未依約清償本息之事實，是否即應
    負刑法上詐欺取財之罪責，依上揭法律規定及判例意旨，並
    關於刑法上詐欺罪之說明，仍端視被告之向告訴人申辦貸款
    ，是否出於不法所有之意圖，且其所使用之方法是否為施用
    詐術，並因而使告訴人陷於錯誤而交付款項為斷。查被告向
    告訴人申辦信用貸款時，於申請書上載明貸款目的為做生意
    之用，而被告當時確在臺中市建國市場擺攤賣水果之事實，
    為被告於本院審理時供述明確；而告訴人於收受被告之貸款
    申請時，有於九十三年七月二十七日撥打電話向被告徵信，
    被告亦誠實告知貸款用途為「做生意賣水果，本身是在市場
    擺攤賣水果無店面，無他行貸款，只持有一家銀行信用卡。
    」等語，又於同日撥打電話予被告之前妻徵信，被告前妻亦
    告知被告是在市場賣水果等情，有告訴人提出之電話照會紀
    錄一件在卷可查；足認被告於向告訴人申辦貸款時，並未隱
    瞞自身職業、收入及信用狀況，已提供足夠資訊供告訴人審
    核是否核貸，尚難認有施用詐術之情。且告訴人為金融機構
    ，其於受理被告之貸款申請後，自得向財團法人金融聯合徵
    信中心查詢被告之信用狀況，可輕易查知被告是否有他行之
    貸款或負債，信用卡之持卡狀況、有無逾期未繳等，以供其
    核貸之依據，此亦有告訴人提出之消費性貸款徵信審核系統
    查詢資料在卷可查。查告訴人既為專業從事金融放貸業務之
    銀行，自應對於是否放款有嚴謹之審核辦法，並非一經申請
    人申請貸款，即遽而放款；且於放款之時，即應經過詳細評
    估利害得失及風險考量，並經簽核後，始可能決定放款，此
    亦可由告訴人所提出之徵信審核資料及電話照會紀錄而可得
    知；又被告並未隱瞞其自身信用狀況而向告訴人申貸，業已
    如前所述，則告訴人於自行徵信並評估相關風險後，同意貸
    款予被告，顯難認係因陷於錯誤而為之給付，即與刑法上詐
    欺取財之構成要件不該當。另公訴人雖為被告於向告訴人貸
    款時已累計積欠安信公司信用卡債務四萬餘元，而認被告於
    向告訴人申辦貸款時，已無償債能力，仍隱瞞財務狀況不佳
    之事實，向告訴人申貸，有為自己不法所有之意圖等情。然
    查被告所持有之安信公司信用卡，被告於向安信公司申請後
    ，始於九十二年九月二十三日啟用，迄九十四年五月二十七
    日始因逾期未繳而遭強制停卡，且遭停卡前之最後一筆繳款
    紀錄在九十三年八月二十七日繳款二千七百零四元，分別有
    財團法人金融聯合徵信中心查詢資料及安信公司九十四年七
    月十五日（９４）安信總字第五二四號函及所附繳款明細等
    在卷可考；被告所持有安信公司信用卡，不論是最後一筆繳
    款日或因逾期未繳而遭停卡之時間，均在被告向告訴人申貸
    並經告訴人核貸之九十四年七月三十日之後；顯見被告申貸
    時之信用狀況並未惡化。又被告於向告訴人申貸時雖所持有
    之安信公司信用卡尚積欠卡債四萬餘元，然查信用卡之發卡
    公司本即提供信用卡持卡人分期繳納信用卡款項之功能，在
    未遭發卡公司強制停卡之前，即表示信用卡持卡人之繳款正
    常，或繳款雖逾期，然尚在發卡公司可容忍之限度內。而信
    用卡充為付款之工具，已成為現代消費者普遍使用之交易工
    具，且對信用卡債務以支付循環利息以換取給付最低金額之
    信用卡使用方式，亦為現今社會生活所習見者；是被告雖於
    向告訴人申貸時，尚有四萬餘元之信用卡債務未清償，然既
    未為發卡之安信公司停卡，是否即可以之充認被告於向告訴
    人申貸時已無資力之證明，顯然有疑；否則豈非謂所有使用
    信用卡循環利息之人，均係無資力之人；蓋使用信用卡之人
    對於消費款之給付方式，是否為支付循環利息之分期給付方
    式，並非絕對取決於持卡人之資力，其原因諸如持卡人之消
    費習慣、金錢觀念或財務規畫等，有無資力僅可能是分期付
    款所可能之眾多原因之一，非絕對之因素，故檢察官以此為
    由，認被告既已負信用卡債務四萬餘元，即係無資力之人，
    顯與社會事實不符，應不足採；再被告亦已於告訴人貸款前
    之電話照會時，誠實告知告訴人其持有一家信用卡之狀況，
    並未刻意隱瞞其持有信用卡之情況，已經使告訴人可獲得充
    分資訊以評估是否貸款予被告，亦難認被告有何不法所有之
    意圖。綜上所述，本件被告之向告訴人申辦信用貸款，既未
    施用詐術，且告訴人之核准被告貸款，並交付十一萬元，亦
    非因被告之施用詐術，而陷於錯誤致為交付，即與刑法第三
    百三十九條第一項詐欺取財罪之構成要件不符，檢察官並未
    提出適合於證明犯罪事實之積極證據，並說明其證據方法與
    待證事實之關係，且經本院就卷內訴訟資料審酌，復無法獲
    得有罪之心證，參諸前揭說明，基於無罪推定之原則，即應
    為無罪判決之諭知。
據上論斷，應依刑事訴訟法第四百五十二條、第三百零一條第一
項，判決如主文。
中    華    民    國    95    年    4     月    28    日
                  刑事第十一庭  審判長法  官  林源森
                                      法  官  王世華
                                      法  官  丁智慧
以上正本證明與原本無異
如不服本判決，應於收受本判決後十日內向本院提出上訴書狀，
其未敘述上訴理由者，並得於提起上訴後十日內向本院補提理由
書狀（均須按他造當事人之人數附繕本）「切勿逕送上級法院」
                                      書記官  何淑鈴
中    華    民    國    95    年    4     月    28    日


司法院資訊處製作；財團法人民間司法改革基金會備份。
